臺灣士林地方法院刑事判決　　　　　　　 94年度訴字第177號
公　訴　人　臺灣士林地方法院檢察署檢察官
被　　　告　丁○○
選任辯護人　王東山律師
　　　　　　李美寬律師
　　　　　　林孝甄律師
被　　　告　庚○○○
　　　　　　辛○○
　　　　　　甲○○
　　　　　　戊○○
 　　　　 　己○○
上列被告等因違反藥事法案件，經檢察官提起公訴（93年度偵字
第3059號），本院判決如下：
    主  文
庚○○○、辛○○共同連續明知為偽藥而轉讓，庚○○○處有期
徒刑陸月，辛○○處有期徒刑伍月，如易科罰金，均以參佰元折
算壹日，辛○○緩刑參年。扣案之黑色膠塊偽藥參塊均沒收。丁○○、己○○、戊○○、甲○○均無罪。
    事  實
一、庚○○○、辛○○明知藥品如未經主管機關核准擅自製造，
    即屬偽藥，不得轉讓，仍於民國92年12月間某日受僱日正青
    草企業社（登記負責人：丁○○，設在台中市○○路○ 段13
    9 巷34號），而與該企業社年籍姓名均不詳之成年實際負責
    人（非登記負責人丁○○）共同基於轉讓偽藥之概括犯意聯
    絡，由該名負責人提供未經主管機關核准而擅自製造，摻有
    人蔘、枸杞子等中藥成分之黑色膠塊偽藥、二仙膠使用方法
    說明傳單及龜鹿二仙膠免費體驗卡，再由庚○○○於92年12
    月23日，前往位在臺北市○○區○○路12巷之「大同之家」
    社區，借得該社區廣場空地供宣傳上開偽藥之用。庚○○○
    、辛○○乃自翌日（即24日）起至同年月25日止，連續2 日
    夥同其他不詳人數且亦有犯意聯絡之年籍姓名不詳之成年女
    子，共同在該廣場擺設攤位，以試吃「龜鹿二仙膠」為由，
    宣傳上開黑色膠塊偽藥，現場展示龜板、鹿角及其他不詳中
    藥材，並放置上開二仙膠使用說明宣傳單，由庚○○○擔任
    現場負責人，其他不詳女子負責向在場民眾宣傳上開黑色膠
    塊係以龜板、鹿角及其他藥材熬製而成之「龜鹿二仙膠」，
    具有療效，辛○○則當場將該黑色膠塊偽藥以雞湯溶煮後，
    無償提供前來圍觀之不特定民眾多人試吃，而連續轉讓該偽
    藥，並同時在龜鹿二仙膠免費體驗記載卡上記載試吃民眾之
    姓名、試吃日期及身體病痛名稱等內容，以留取記錄。嗣因
    「大同之家」社區總幹事丙○○見狀後，唯恐民眾受騙，乃
    向臺北市政府北投區衛生所報案檢舉，經臺北市政府北投區
    衛生所稽查人員莊佩鈴會同管區員警石正忠，於92年12月25
    日下午3 時許到達現場察看，當場查獲二仙膠使用方法說明
    傳單（僅留取1 份存卷）、龜鹿二仙膠免費體驗卡（未扣案
    ，影印2 紙存卷）各1 疊、以該偽藥溶煮之雞湯1 鍋（未扣
    案，僅採樣送驗），並扣得上開黑色膠塊偽藥3 塊等物。
二、案經臺北市政府警察局北投分局報告臺灣士林地方法院檢察
    署檢察官偵查起訴。
    理  由
壹、被告辛○○、庚○○○部分
一、訊據被告辛○○，固坦承於92年12月間，透過友人之介紹，
    受僱日正青草企業社擔任臨時工，而連續於前揭時、地攤位
    ，將扣案黑色膠塊以雞湯溶煮後，提供不特定民眾數人免費
    試吃，並在查獲之龜鹿二仙膠免費體驗卡上記載試吃者姓名
    、試吃時間及身體病痛名稱等資料，然矢口否認犯行，辯稱
    ：當時伊係受僱在現場熬「青草膠」給客人試吃，伊並不知
    道該青草膠是偽藥，現場查獲的二仙膠使用方法說明宣傳單
    及龜鹿二仙膠免費體驗卡等物，是伊自己在另處夜市攤位取
    得，因自忖該等資料與伊受僱從事提供青草膠給人試吃之工
    作有關，便帶往現場供自己閱讀，伊在龜鹿二仙膠免費體驗
    卡上為記載之目的，僅是要增加對試吃者之印象云云；被告
    庚○○○固坦承本件設攤之「大同之家」廣場係伊所決定，
    並出面商借，然亦否認犯行，辯稱：案發當時伊受僱日正青
    草企業社，僅負責在該處設攤販賣罐頭，至於試吃草藥部分
    是另組人員負責，與伊無關，況且衛生局人員會同員警前往
    「大同之家」現場稽查時，伊並不在場，伊係接獲辛○○通
    知，始返回該處接受偵詢，衡情如伊明知自己違法，豈有可
    能返回現場云云。
二、本院查：
(一)臺北市政府衛生局因於92年12月25日下午接獲民眾檢舉，疑
    似有人在臺北市○○區○○路12巷之「大同之家」廣場推銷
    不明偽藥，乃於同日下午3 時許派該局北投區衛生所人員莊
    佩鈴會同管區員警前往民眾所指上開地點稽查，並當場在該
    處查獲黑色膠塊、呈現黑色液體狀之雞湯一鍋、二仙膠使用
    方法說明宣傳單及龜鹿二仙膠免費體驗卡各一疊乙情，業據
    證人即臺北市政府衛生局北投區衛生所檢查人員莊佩鈴及北
    投分局大屯派出所員警石正忠2 人於偵查中具結證述暨證人
    即本案檢舉人丙○○於本院審理時證述一致無訛，其中證人
    莊佩鈴證稱：案發當天經民眾檢舉，乃會同警員到場稽查，
    因現場攤位場次是在下午2 點多，伊到場已經3 點多，該場
    次已經結束，但伊有看到宣傳車開出去，當天現場有發現一
    鍋煮成黑色的雞湯，被告辛○○在現場，並將一些物品收到
    箱子裡，裡面有龜鹿二仙膠的體驗卡及宣傳單等語（見93年
    度偵字第3059號卷< 卷一> ，下稱偵卷一，第114 頁至第11
    5 頁）、證人石正忠證稱：伊當天有會同衛生局人員到「大
    同之家」廣場，在現場有查獲偽藥、宣傳單，現場有一女子
    在煮一鍋湯，是黑色的液體，鍋內有雞塊等語（見偵卷一，
    第116 頁至第117 頁）；證人丙○○則證稱：伊因擔任北投
    區泉源里里幹事，於92年12月間，因有人至該里擺攤賣東西
    ，並以廂型車廣播宣傳，當場還有在煮東西，伊聽居民表示
    是在煮什麼膠，因擔心里上老人家受騙，便打電話向衛生局
    報案等語（見本院94年10月31日審判筆錄），此外，並有臺
    北市政府衛生局北投區衛生所藥物檢查現場紀錄表、查獲當
    時攝得放置現場之龜鹿二仙膠免費體驗卡、二仙膠使用方法
    宣傳單各乙疊、黑色膠塊數塊及湯鍋1 只之現場照片（附於
    偵卷一，第43頁至第45頁）及現場扣得之二仙膠使用方法說
    明傳單1 張、黑色膠塊3 塊及龜鹿二仙膠免費體驗卡影本等
    件在卷足憑，應甚明確，堪予認定。
(二)訊據被告辛○○，迭於臺北市衛生局人員訪談、檢察官偵查
    中及本院審理時坦承：伊自92年12月24日起受僱於日正青草
    企業社，於前揭時、地，連續2 日在現場攤位，將日正青草
    企業社提供之青草膠即扣案黑色塊狀物加水及雞肉後，熬煮
    成湯免費提供民眾試吃，並在龜鹿二仙膠免費體驗卡上填寫
    試喝民眾姓名等資料，其他成員則介紹該黑色塊狀物給民眾
    認識等語在卷（見偵卷一，第12頁至第13頁、第142 頁至第
    144 頁、本院94年10月31日審判筆錄）。
(三)訊之本案目擊證人即位在臺北市○○區○○路12巷「大同之
    家」之居民乙○○，迭於偵查中及本院審理時一貫證稱：92
    年12月25日之3 天前，開始有人到「大同之家」廣場擺設桌
    椅，推銷罐頭、乾糧等物，並以宣傳車吆喝民眾來聽，到了
    第2 天下午，約有3 名小姐在現場，當時桌上擺有中藥材及
    鹿角、龜板，其中一位小姐（當庭指出為在庭被告辛○○）
    將熬好的龜鹿二仙膠給伊試吃，看起來黑黑、黏黏的，另有
    一名小姐則說吃了能治老人腰酸背痛，對老人頻尿、身體有
    效用，還幫我們寫紀錄卡，寫了才能吃，吃的人很多，伊問
    她們怎麼賣，她們說不賣，伊在24日、25日都有試吃等語明
    確（見偵卷一，第125 頁至第128 頁，本院94年9 月19日審
    判筆錄）。
(四)經核上開被告辛○○之供述與證人乙○○之證詞，有關被告
    辛○○於前揭時間，在北投區「大同之家」廣場擺放攤位，
    並將扣案黑色膠塊以雞湯溶煮後，免費提供民眾多人試喝等
    情，2 人供證情節互核相符，且與上開證人莊佩鈴、石正忠
    、丙○○證述本案查獲經過，及現場確有查獲黑色膠塊、呈
    現黑色液體狀之雞湯1 鍋等情狀相符；又證人乙○○證述被
    告辛○○提供黑色液體雞湯供試喝時，現場攤位尚有擺放龜
    板、鹿角等物，其他不詳女子並表示所提供者，係「龜鹿二
    仙膠」，飲用後可治療腰酸背痛等情，核與現場確有扣得之
    二仙膠使用方法說明傳單及龜鹿二仙膠免費體驗卡等證物暨
    上開說明傳單內確以記載「二仙膠」之用法、用量及有預防
    腰酸背痛效用等文字為內容及該免費體驗卡中，載有試喝民
    眾所患包括腰酸痛等疾病之客觀事實相符。是上開被告辛○○之供述及證人乙○○之證詞，均堪認屬實，可以採信。
(五)又現場所扣得上開黑色膠塊，經送行政院衛生署藥物食品檢
    驗局鑑驗，經檢出含人蔘、枸杞子等中藥成分，有該局93年
    5 月26日藥檢參字第0939309289號檢驗成績書在卷可稽（附
    於偵卷一，第132 頁），足認該膠塊物係由中藥製成之藥品
    無訛；而查，該黑色膠塊，僅以透明玻璃紙包裝，外觀並未
    印有藥名、製造廠商、成分、用法及用量等說明事項，顯與
    合法廠商生產之藥品有異，參以被告辛○○雖供稱該黑色膠
    塊係「日正青草企業社」提供，然自始未能提出製造許可證
    明或指明提供人以供查證，徵之證人莊佩鈴，於偵查中亦具
    結證實「日正青草企業社」並非領有許可證之藥品製造廠商
    （見偵卷一，第115 頁），是上開扣案黑色膠塊，要屬未經
    主管機關核准製造之偽藥，應甚明確，堪予認定。
(六)至被告辛○○雖辯稱：扣案二仙膠使用方法宣傳單、龜鹿二
    仙膠免費體驗卡等物，係伊在他處夜市攤位所取得，係其個
    人所有，因自忖該等資料與伊受僱從事提供青草膠給人試吃
    之工作有關，便帶往現場供自己閱讀，伊在龜鹿二仙膠免費
    體驗卡上為記載之目的，僅是要增加自己對試吃者之印象，
    當時伊以為扣案之黑色膠塊只是青草膠，不知道是所謂「龜
    鹿二仙膠」之偽藥云云。惟查：
１、依卷附查獲照片所示（附於偵卷一，第44頁），現場查獲之
    二仙膠使用方法宣傳單及龜鹿二仙膠免費體驗卡各有一疊，
    數量非微，被告辛○○如何能於夜市攤位上大量取得此等物
    品，已難想像；又由該等宣傳單與免費體驗卡遭查獲時，係
    與宣傳用麥克風、剪刀、膠帶等物置放同一箱內乙情觀之（
    此由上開照片觀之甚明），該等物品應非被告辛○○個人之
    物，實甚灼然。
２、又查，觀乎卷附扣案龜鹿二仙膠免費體驗卡2 紙（附於偵卷
    第34頁），其上均載有姓名、日期及身體病症等內容，而該
    資料係由被告辛○○於案發時，針對前往試吃由黑色膠塊偽
    藥所熬煮雞湯之民眾所填寫，且填寫之後方能試吃乙情，亦
    據證人乙○○到院具結證實無訛（見本院94年9 月19日審判
    筆錄）。是由上開記錄卡所記載內容與被告辛○○自承在現
    場提供民眾試吃扣案黑色膠塊之工作內容相符，且未填寫該
    記錄卡者，即不得試吃等情觀之，該記錄卡應係專供紀錄試
    吃本案黑色膠塊偽藥所用無訛。
３、再查，被告辛○○提供民眾試用扣案黑色膠塊時，在場另有
    不詳女子向民眾表示係提供「龜鹿二仙膠」試吃，並宣稱可
    治老人腰酸背痛，對老人頻尿、身體有效用，現場並展示龜
    板、鹿角及中藥材乙節，業據證人乙○○證實無訛（見本院
    94年9 月19日審判筆錄），參以現場扣得用以記載試吃民眾
    姓名之免費體驗卡上，亦載有「龜鹿二仙膠」等字樣，堪認
    被告辛○○與其他不詳女子於前揭時、地提供試吃雞湯時，
    確有宣稱該雞湯摻入之黑色膠塊，係具有療效之「龜鹿二仙
    膠」藥品，此與現場扣得使用方法宣傳單，亦明載為「二仙
    膠」之使用方法乙情相符，足徵該使用方法宣傳單亦係於現
    場提供試吃黑色膠塊偽藥時，供宣傳、介紹該偽藥所用之物
    。
４、末查，被告辛○○既係參與將黑色膠塊偽藥以雞湯溶煮後，
    供前來民眾多人免費試喝，其對於該黑色膠塊所呈現係以透
    明玻璃紙簡陋包裝，且並未印有藥名、製造廠商、成分、用
    法及用量等外觀，與一般合格藥品通常具備之包裝、外觀明
    顯不符乙情，自應知之甚明；又觀乎其他在場女子將該黑色
    膠塊以「龜鹿二仙膠」稱之，並同時宣稱療效，在場被告辛○○對於該黑色膠塊係屬藥品，自應有所明知；再以，被告
    辛○○自始未能陳明該黑色膠塊之合法製造廠商或指出交付
    該黑色膠塊者之真實年籍姓名，堪認其於案發時，已可知悉
    該黑色膠塊為來路不明之藥品。從而，被告賴春美主觀上對
    自己提供民眾試吃之黑色膠塊係屬藥品，且並非主管機關核
    准之合法藥商所製造生產而屬偽藥乙情，應當有所明知，堪
    予認定。
５、綜上，被告辛○○所辯，均無足採。
(七)被告庚○○○雖以案發當時係在現場販賣罐頭，至試吃「青
    草藥」部分，係日正青草企業社另組人員負責，與伊無關云
    云置辯，惟查：
１、本件案發時之設攤場地（即「大同之家」廣場），係被告庚○○○受僱日正青草企業社後，由其前往該處選定，並出面
    商借取得乙節，業據被告庚○○○於本院審理時供承在卷（
    見本院94年4 年10月31日審判筆錄，第33頁），而上開攤位
    雖有人員推銷罐頭，然自設攤第2 天起，即開始陳列草藥，
    並提供民眾試吃「龜鹿二仙膠」等情，業據證人乙○○到院
    證實無訛（見本院94年9 月19日審判筆錄第8 頁），均堪認
    屬實。
２、被告庚○○○於92年12月25日15時40分許，在上開「大同之
    家」廣場接受前往稽查之臺北市政府北投區衛生所人員訪談
    時，供承：現場查獲摻有雞塊之黑色液體1 鍋，係青草煮成
    之雞湯，供「大同之家」民眾試吃，該扣案黑色塊狀物為青
    草膏，係加在鍋中煮食用等語明確，有臺北市政府北投區衛
    生所訪談紀錄1 紙在卷可稽（附於偵卷一，第10頁），嗣於
    偵查中，亦坦承為現場負責人等語明確在卷（見偵卷一，第
    149 頁）。
３、又查，臺北市政府衛生局人員於上開時、地稽查時，當場扣
    得被告庚○○○所有之「青草藥製造職業工會聘書」、「青
    草藥製造採集、調劑、煉製、販賣、調劑服務證書」等文件
    ，有該等文件影本在卷可稽（附於偵卷一，第17頁、第18頁
    ），被告庚○○○雖以其取得該等證書後，便將正本放置在
    車上自己之箱子內，未曾用到云云置辯，否認該等證書與本
    案有關，然以，證書之類，並非一般無關緊要文件，苟非需
    用，豈有將正本任意攜帶放置車上之理，被告庚○○○所辯
    ，不足採信。又被告庚○○○所稱於上揭時、地僅係販賣罐
    頭之辯如係屬實，則其何以需將上開與中草藥有關之證書一
    併帶至現場，殊難想像，再以該等證書內容，係證明被告庚○○○具備中草藥之調劑、煉製技能乙節，適與本案被告辛○○與其他不詳女子係在案發時、地，提供中藥偽藥供民眾
    試吃，並宣稱療效等情具有關連，是以，被告庚○○○將上
    開證書帶往本案現場，係為便利上開宣傳偽藥之用，應甚明
    確，堪予認定。
４、至被告庚○○○辯稱：苟其明知違法，於臺北市衛生局人員
    查獲案發地點時，伊不可能應被告辛○○之電話通知，即返
    回現場接受調查云云。惟查，被告辛○○既已遭當場查獲，
    並向臺北市衛生局人員供出被告庚○○○，值此之際，被告
    庚○○○縱令當場拒絕返回現場接受調查，亦勢必於後續之
    調查程序中再遭傳喚偵詢，被告庚○○○對此應當知之甚詳
    ，是其以於本案甫查獲時，返回現場接受偵詢乙節，不足以
    推論被告庚○○○所稱不知違法之辯屬實。
５、綜上，由被告庚○○○受僱日正青草企業社，實際負責上開
    陳列偽藥場地之選定及商借，並擔任現場負責人，且於甫案
    發後之衛生局人員偵詢中，對於現場查獲摻有雞塊之黑色液
    體，係加入扣案之黑色膠塊溶煮而成知之甚詳，現場並扣得
    被告庚○○○所有之「青草藥製造職業工會聘書」、「青草
    藥製造採集、調劑、煉製、販賣、調劑服務證書」等文件各
    情參互以析，被告庚○○○就本案設攤提供偽藥與民眾試吃
    乙節，應係立於現場統籌、指揮之地位，並與被告辛○○及
    其他不詳女子間，有犯意聯絡及行為分擔，應甚明確，堪予
    認定，其辯稱於案發時僅係於同一地點販售罐頭，被告辛○○提供偽藥供人試吃等情，與伊無關云云，要係臨訟卸責之
    詞，不足採信。
(八)從而，被告庚○○○、辛○○犯行，均事證明確，堪予認定
    ，應依法論科。
三、查被告庚○○○、辛○○等2 人行為後，藥事法第83條第1
    項業於93年4 月21日修正公布，同年月23日施行，修正前該
    條項規定對明知為偽藥而轉讓者，係處5 年以下有期徒刑，
    得併科新台幣10萬元以下罰金，修正後該條項對相同犯行則
    加重其法定刑為處7 年以下有期徒刑，得併科新台幣5 百萬
    元以下罰金，是被告犯後法律已有變更，經比較新舊法之結
    果，以舊法之法定刑度較輕而有利於被告，依刑法第2 條第
    1 項但書之規定，應適用行為時之修正前藥事法第83條第1
    項之規定。又查扣案黑色膠塊係未經主管機關許可，以中藥
    材製成之藥品，業據認定如前，屬藥事法第20條第1 款之偽
    藥。又按藥事法第83條第1 項所謂「供應」、「轉讓」，雖
    皆有讓與所有權之意思，然觀諸同法第19條第1 項、第35條
    、第50條、第60條之規定，均將「供應」、「調劑」同列為
    藥局或藥師之業務行為，足認同法第83條第1 項所謂「供應
    」，係指藥局或藥師之讓與行為而言，與「轉讓」係指供應
    以外之一切非營利性之讓與行為不同（最高法院82年度台上
    字第6274號判決參照）。查被告庚○○○、辛○○2 人均無
    藥師身分，渠等明知為偽藥，仍將之以雞湯溶煮後，無償提
    供他人食用，核係犯修正前藥事法第83條第1 項之明知為偽
    藥而轉讓罪，公訴意旨誤認被告庚○○○2 人係犯同條項之
    供應偽藥罪，尚有未洽，應予敘明更正。被告庚○○○、賴
    春美2 人與其他年籍姓名不詳之成年女子及日正青草企業社
    實際負責人（非登記負責人）間有犯意聯絡及行為分擔，應
    論以共同正犯。又被告庚○○○、辛○○2 人先後多次轉讓
    偽藥犯行，時間緊接，手段相同，所犯係構成要件相同之罪
    名，顯係基於概括犯意反覆為之，為連續犯，應依刑法第56
    條之規定以1 罪論，並加重其刑。爰審酌被告庚○○○、辛○○2 人轉讓他人食用者，為來路不明之偽藥，品質未受控
    管，足生對他人生命及身體健康之危害，犯後被告賴春美坦
    承確有提供上開黑色膠塊供人食用之轉讓行為暨被告庚○○○一再飾詞卸責之態度，及被告賴春美於本案係臨時受僱從
    事犯行，而被告庚○○○則係擔任現場負責人之犯行參與程
    度輕重，並其等犯罪之動機、目的、次數及其智識程度等一
    切情狀，分別量處如主文所示之刑，並諭知易科罰金之折算
    標準，以示懲儆。又被告賴春美前未曾受有期徒刑以上刑之
    宣告，有臺灣高等法院被告前案紀錄表在卷可稽，因一時失
    慮，偶罹刑典，經此刑之宣告後，應知警惕而無再犯之虞，
    本院因認暫不執行其刑為當，予以宣告緩刑3 年，用啟自新
    。扣案之黑色膠塊偽藥3 塊，係共犯即日正青草企業社實際
    負責人所有，並供本案犯罪所用之物，應依刑法第38條第1
    項第2 款之規定諭知沒收。
四、不另為無罪諭知部分：
(一)公訴意旨另以：被告庚○○○、辛○○另基於犯意聯絡，於
    前揭時、地，當場露天熬煉含有「鹿角、龜板、枸杞子、人
    蔘」等數種中藥之俗稱「龜鹿二仙膠」偽藥，由被告辛○○
    負責看顧爐火及水量，並意圖供販賣而陳列本案扣案之黑色
    膠塊偽藥，因認被告庚○○○、辛○○2 人另涉犯藥事法第
    82條第1 項製造偽藥罪及第83條第1 項意圖供販賣而陳列偽
    藥罪嫌云云。
(二)公訴人認被告庚○○○、辛○○2 人涉犯此部分之犯行，無
    非係以現場查獲黑色膠塊偽藥、二仙膠使用方法傳單、龜鹿
    二仙膠免費體驗記錄卡及被告辛○○自承在案發現場有看顧
    熬煮青草膠之鍋爐及攝得現場鍋爐之照片1幀為主要論據。
(三)訊據被告庚○○○、辛○○2 人均堅詞否認此部分之犯行，
    被告庚○○○辯稱：伊沒有販賣偽藥，被告辛○○有在現場
    看顧鍋爐，但伊不知是在煮什麼等語；被告辛○○則辯稱：
    伊雖有受僱看顧大鍋的爐火，及提供民眾免費試吃黑色膠塊
    ，但並沒有要賣，至於大鍋裡面煮什麼，伊並不清楚等語。
    經查：
１、「大同之家」廣場於前揭時、地，如何遭擺放一大鍋熬煮物
    品，並由被告辛○○負責看顧爐火乙情，業據被告辛○○供
    述明確，並經證人乙○○、丙○○到院證實無訛，並有現場
    攝得該大鍋之照片（附於偵卷一，第41頁）在卷可稽，堪認
    屬實。公訴意旨雖認惟該大鍋內係熬煮包含「鹿角、龜板、
    枸杞子、人蔘」在內等數種中藥，嗣熬煮成膏狀物後，經冷
    卻再切塊分裝，製成俗稱「龜鹿二仙膠」之偽藥，惟臺北市
    政府衛生所人員於查獲當時，將大鍋內之黑色液體採樣送驗
    ，業經鑑驗機關即行政院衛生署藥物食品檢驗局以「因未提
    供處方組成，故無法據以檢驗」為由函覆，有該局出具之檢
    驗成績書在卷可稽（附於偵卷一，第132 頁），而本案復查
    無該局所稱「處方組成」可資提供，堪認無從以鑑驗方式證
    實其內容物，又觀乎卷附大鍋照片，其上雖掛有告示牌記載
    「藥草煉煮」，然無從認定係何種「藥草」，至共同被告丁○○雖具狀供稱係由其親自在大鍋中放入青草原料、人蔘、
    枸杞子，再交代被告辛○○負責顧火云云（見94年9 月9 日
    刑事準備程序狀，附於本院刑事卷），並於本院94年10月31
    日審理時，進一步供稱大鍋中之東西即可熬煉成本案扣案之
    黑色膠塊偽藥云云，然其此部份之供詞並非實在，業經本院
    認定明確（詳後述），要難採為認定事實之依據，此外，證
    人乙○○迭於偵查中及本院審理時證述現場提供試吃之「龜
    鹿二仙膠」黑色膠塊，並非當場熬製而成等語明確，公訴人
    復未能舉證證明本案扣案之黑色膠塊偽藥，既係由該大鍋中
    熬煮之液體經冷卻後切塊製成，是本案依公訴人所舉證據，
    尚無從使本院就現場查獲大鍋中所熬煮液體即為藥品乙節形
    成確信心證，亦遑論認定被告庚○○○、辛○○有何於案發
    時、地當場以該大鍋熬製偽藥之犯行。
２、又按藥事法第83條第1 項所稱意圖供販賣而陳列偽藥罪之成
    立，除客觀上須存在公開陳列偽藥之事實外，尚須以行為人
    主觀上具備販賣其所陳列偽藥之意圖為要件。經查：（１）
    本案臺北市政府衛生局人員於前揭時、地查獲被告辛○○、
    庚○○○等人時，最近場次業已結束，當場無人演講，且民
    眾均已散去乙情，業據證人莊佩鈴、石正忠於偵查中證述一
    致無訛，且由現場照片觀之（附於偵卷一，第43頁），扣案
    黑色膠塊偽藥，於查獲時係放置盒內，堪認於查獲時，並無
    將該黑色膠塊偽藥公開陳列於攤桌上之事實，又證人乙○○
    迭於偵查及本院審理中一貫證稱：本案被告辛○○及其他不
    詳女子提供民眾試吃「龜鹿二仙膠」時，桌上係陳列中藥草
    及龜板、鹿角，至扣案之黑色膠塊，則係煮成雞湯供民眾試
    吃等語觀之，亦堪認於試吃場次進行中，該扣案黑色膠塊偽
    藥亦無公開陳列之事實；（２）又依證人乙○○於偵查中證
    稱：「24日那天我問他說：『一個星期後你們是否要販賣這
    些龜鹿二仙膠？』，他說：『到時候再說』」（見偵卷一，
    第127 頁），嗣於本院審理時證述：「（問：是不是同時賣
    龜鹿二仙膠）她沒有講，只是說要給我吃身體健康」、「是
    她（指被告辛○○）給我吃的，但沒有叫我們買。」（見本
    院94年9 月19日審判筆錄）等語觀之，足認被告辛○○辯稱
    ：案發時係將黑色膠塊以雞湯溶煮，提供民眾免費試吃，並
    無要賣等語，尚非無據，可以採信。是本案雖有扣得黑色膠
    塊偽藥之事實，尚無從排除該等偽藥係專供現場試吃所用之
    合理可疑，且公訴人之舉證，亦無從本院形成被告辛○○、
    庚○○○等人主觀上有販賣該等偽藥之意圖。
３、此外，復查無其他積極證據足認被告辛○○、庚○○○2 人
    有公訴人所指製造偽藥及意圖販賣而陳列偽藥之犯行，不能
    證明被告辛○○、庚○○○2 人犯罪，原應為無罪之諭知，
    惟因公訴意旨認此部分之犯行與前揭論罪科刑之轉讓偽藥犯
    行（起訴書誤認論以供應偽藥罪，業經本院敘明更正）間，
    有牽連犯之裁判上1 罪關係，爰不另為無罪之諭知。
貳、被告丁○○部分：
一、程序部分：被告丁○○於本院準備期日雖自白起訴犯行，並
    表示願受科刑範圍，聲請本院改依簡易判決處刑，徵之公訴
    人亦表同意，惟本院經查後，認被告丁○○被訴本案犯行部
    分，有刑事訴訟法第451 條之1 第4 項第3 款之情形，不得
    以簡易判決處刑，仍應依通常程序審理，合先敘明。
二、公訴意旨略以：被告丁○○為日正青草企業社之負責人，因
    聘僱共同被告庚○○○、辛○○、甲○○、戊○○、己○○
    等人而與之共同基於犯意聯絡，連續自92年12月22日，由共
    同被告庚○○○、辛○○、甲○○、戊○○、己○○等人在
    上開「大同之家」廣場煉製俗稱「龜鹿二仙膠」之偽藥，並
    將熬煮之龜鹿二仙膠湯汁提供民眾試喝，因認被告丁○○涉
    犯藥事法第82條第1 項製造偽藥罪、第83條第1 項供應偽藥
    罪及意圖販賣而陳列偽藥罪嫌云云。
三、公訴人認被告丁○○涉犯上開犯行，無非係以本件案發地點
    查獲日正青草企業社提供扣案之黑色膠塊偽藥供民眾試吃，
    被告丁○○為日正青草企業社之登記負責人，及被告丁○○
    於審判中之自白為主要論據。
四、本院查：
(一)按被告自白須與事實相符，始得採為證據，此乃刑事訴訟法
    第156 條第1 項所明訂。本案被告丁○○雖於本院審理中具
    狀自承：伊於92年12月1 日與案外人江進富簽訂「讓渡合約
    書」1 紙，由丁○○擔任日正青草企業社之負責人，並完成
    辦理變更營利事業登記，丁○○同時向江進富購得包括鳳尾
    草、荷葉、仙草等青草原料，另自行購買人蔘、枸杞子等藥
    材後，即於本案92年12月25日遭查獲前1 星期，在日正青草
    企業社內，混合上開材料及水熬製成扣案之黑色膠塊偽藥，
    嗣即聘僱被告辛○○擔任臨時工，於本件案發時、地將黑色
    膠塊混合雞湯熬煮，供民眾試喝，並在現場放置一只大鍋，
    由其於92年12月22日當日親自放入青草原料、人蔘及枸杞子
    ，並交代被告辛○○看顧爐火等情（見被告丁○○出具之94
    年9 月9 日刑事準備程序狀，附於本院刑事卷），並提出其
    與案外人江進富簽具之「讓渡買賣合約書」1 紙為佐，欲實
    其說。惟查：被告丁○○上開自白有諸多瑕疵，堪認與事實
    不符，無足採信，茲分敘如下：
１、被告丁○○供稱因受江進富之讓渡，而擔任日正青草企業社
    負責人，然觀乎其所提出之「讓渡買賣合約書」1 紙（即上
    開準備程序狀附件），其上係以記載被告丁○○向江進富購
    買青草藥、罐頭、口糧、工具等物及價金為內容，並未提及
    讓渡日正青草企業社或其經營權，該等合約書應僅係貨品買
    賣契約，要無足證明有何被告丁○○受讓上開企業社之事實
    ；次查，日正青草企業社權利已由江進富於92年9 月28日讓
    渡與案外人林詠盛乙節，有林詠盛、江進富於臺灣士林地方
    法院檢察署93年度偵字第2016號違反藥事法案件中提出之「
    讓渡買買賣合約書附件< 一> 」1 紙在卷可憑（經本院調取
    該案偵卷核閱無訛），該合約書中明確記載，自92年9 月28
    日簽約日起，江進富將日正青草企業社權利無條件讓與林詠
    盛，一切業務均由林詠盛負責，盈虧與江進富無關等內容，
    是案外人江進富既已將日正青草企業社讓渡予林詠盛，如何
    能於嗣後之92年12月間再將同一企業社讓渡予被告丁○○，
    實難想像；又查，經本院訊之被告丁○○以多少金錢受讓日
    正青草企業社，其竟答稱因與江進富為朋友，並未付錢等語
    ，又本院以92年12月底，其為何未隨同其他被告前往大同之
    家現場擺攤，被告丁○○則答稱因當時做土木工程在忙，伊
    在台中受僱從事土木工程，作水溝等語（均見本院94年10月
    31日審判筆錄），則由被告丁○○所供觀之，其於92年12月
    間既忙於受僱做工，案外人江進富何以竟仍將日正青草企業
    社讓渡被告丁○○實際經營，且分文未取，此顯有悖於一般
    常情，要難信為真實。
２、又被告丁○○雖供稱扣案之黑色膠塊偽藥，係其於本案查獲
    前，自行在日正青草企業社所製造云云，核其所供，與先前
    於93年6 月24日檢察官偵查中，供稱日正青草企業社有工廠
    ，地址在台中北屯云云（見偵卷一，第150 頁）出入甚大；
    又本院於94年10月31日審理中，以該扣案偽藥係添加何等藥
    材製成訊之，被告丁○○先籠統答稱以青草熬煮，經詳質其
    青草名，則又泛稱鳳尾草等等很多，經本院追問尚有何青草
    ，始稱白鶴靈芝、當歸、仙草，其他則已忘記等語，核其所
    答內容，自始未能明確說明製造藥方，甚至就該扣案黑色膠
    塊偽藥中之主要成分即人蔘、枸杞子（其於94年9 月9 日準
    備程序書狀中，一再提及摻有該2 種藥材）均未言及，顯有
    可疑；又本院再質以各種藥材間之比例，其僅能答稱：「有
    的1 斤、有的1 斤半、有的2 斤。」等含混籠統之詞，始終
    未能為具體陳明，衡情，被告丁○○供稱該扣案黑色膠塊偽
    藥係其親自製造乙情如係屬實，要不致對對所用藥材及比例
    等問題均含糊其詞，不知所云，是其此部份供詞之真實性，
    即有可疑，無從採信。
３、又關於案發現場查獲正在熬煮中之大鍋部分，被告丁○○於
    94年9 月9 日刑事準備程序狀中供稱：大鍋內係由其親自放
    入青草原料、人蔘、枸杞子，再交待被告辛○○看顧爐火云
    云，然於本院於94年10月31日審理中，又改稱：伊係在公司
    放「黑色的膠」，並請搬家公司將大鍋搬到現場，再囑由搬
    家公司人員加水及開爐火云云，核其先後供述內容，關於在
    大鍋內放置何物，究係放入藥草，抑或直接放入已熬製完成
    之黑色膠塊乙節，先後供詞出入甚大，又關於交待被告辛○○看顧爐火部分，其嗣於本院審理中，則又改稱係請公司員
    工黃彩玉告知被告辛○○在現場要作何事，先後所述不一，
    且與被告辛○○於本院審理時供稱：並非被告丁○○要伊看
    顧爐火，是一名男子在公司吩咐伊如何做，並且帶伊到現場
    等語（均見本院94年10月31日審判筆錄）出入甚大，被告丁○○此部份之供述，均堪認不實。
４、又被告丁○○雖供稱本案共同被告甲○○、戊○○、己○○
    、辛○○、庚○○○等人均由其僱佣（即意指其於案發時，
    確為日正青草企業社之實際負責人），惟此部分之供詞，並
    無可採，茲分敘如下：
(１)被告丁○○於94年2 月16日檢察官偵查中，供稱僅僱佣被告
    辛○○1 人，至於其他共同被告係販賣欣欣食品罐頭，並非
    受僱於伊等語明確在卷（見93年度偵字第3059號卷卷二，第
    200 頁），其於審理中，竟又改稱共同被告等人均其僱佣，
    核其供詞先後反覆，已屬可疑。
(２)關於日正青草企業社聘僱共同被告戊○○、己○○部分，被
    告丁○○於本院94年10月31日審理時，經與其他共同被告隔
    離訊問，其供稱：伊先聘僱庚○○○，再由庚○○○找到戊○○及己○○，且戊○○、己○○2 人之薪水係交由被告庚○○○轉交云云，然經訊問被告庚○○○、戊○○及己○○
    3 人，被告庚○○○供稱與其他被告（包括戊○○、己○○
    在內）不熟，渠等臨時工薪水，應係由被告丁○○所付，至
    被告戊○○、己○○亦一致供稱：渠等並不認識庚○○○，
    渠2 人為同學，係透過友人告知，一同前往台中的公司應徵
    ，當時是公司會計小姐對渠等應徵，當時並未見到被告丁○○，前後只做了2 天，並未拿到薪水等語明確（均參見本院
    94年10月31日審判筆錄），核被告庚○○○、戊○○、己○○3 人此部分之供詞一致，應係陳述事實，至被告丁○○之
    供述與該等事實出入甚大，顯非可信。
(３)關於日正青草企業社聘僱共同被告庚○○○部分，雖被告庚○○○亦附和坦承案發時受僱於被告丁○○。惟經本院於審
    判期日隔離訊問被告庚○○○、丁○○2 人，被告丁○○稱
    ：伊係於92年12月20日以每月2 萬4 千元代價僱用庚○○○
    販賣罐頭，庚○○○拿多少罐頭出去賣都有登記，回來後會
    把錢交給伊，「大同之家」該次被查獲當時，錢伊還沒有收
    到，查獲後不做，就把錢拿給伊云云，訊之被告庚○○○則
    稱：案發時，伊受僱於丁○○沒有幾天，口頭講要領月薪2
    萬5 千元，被查獲後，丁○○要伊錢先留著，以後再算云云
    （均參見本院94年10月31日審判筆錄），核渠2 人就有關約
    定薪資數額及本案查獲後，被告庚○○○是否已將前往「大
    同之家」販賣罐頭所得款項交還被告丁○○等節，2 人供述
    情節出入甚大，苟係陳述一致經歷之事實，要不致此，足認
    渠2 人供稱：被告庚○○○係受僱於被告丁○○乙節，並非
    事實。
(４)關於日正青草企業社聘僱共同被告甲○○部分，雖被告甲○○亦附和坦承案發時受僱於被告丁○○。然於本院審理中，
    經公訴人詢問被告甲○○於何時受被告丁○○僱佣，被告甲○○答稱：伊只去作了4 、5 個月等語，經公訴人以被告丁○○供稱本案查獲時，其甫接手日正青草企業社，則被告甲○○如何可能受僱於被告丁○○4 、5 個月質之，被告甲○○始改稱因老闆有換人，惟再質以其先前老闆姓名，則又以
    不知回應（均參見本院94年10月31日審判筆錄第29頁），由
    被告甲○○上開供詞反覆且不明確觀之，已難信為真實，從
    而，亦無從補強被告丁○○自白其僱佣被告甲○○之供詞真
    實性。
(５)至被告辛○○於本院審理時供稱伊前往日正青草企業社應徵
    時，並未見到被告丁○○，且未能指明何人對其應徵，被告
    丁○○卻稱被告辛○○係由其僱用，2 人供詞出入甚大，參
    以有關何人指示被告辛○○於案發現場看顧爐火乙節，被告
    丁○○供詞與被告辛○○說詞亦有出入（詳如前述），是僅
    憑被告丁○○片面之詞，要難逕予認定被告辛○○係由其僱
    佣。
５、又關於本件案發地點「大同之家」廣場之擇定，被告丁○○
    於本院審理中，經與其他共同被告隔離，其供稱：本件案發
    地點「大同之家」廣場係由伊決定，因伊曾聽友人說過該處
    很好賣等語，核與共同被告庚○○○、甲○○於同次審理中
    一致供稱：「大同之家」廣場係由被告甲○○開車載被告庚○○○臨時找的，出發前，並沒有決定要去「大同之家」廣
    場等語（均參見本院94年10月31日審判筆錄），出入甚大，
    應以共同被告庚○○○、甲○○所為一致供述，較屬可信，
    ，由此益徵被告丁○○供承係伊僱用人員前往案發地點擺設
    攤位，提供上開黑色膠塊偽藥供人試吃之自白並非事實，否
    則要不致就何人為場地擇定之重要事項竟陳述錯誤。
６、又被告丁○○於本院審理時，就本案提供試吃黑色膠塊偽藥
    乙節，供承僅聘僱被告辛○○1 人於現場負責，並稱被告庚○○○、戊○○、己○○等人僅負責賣罐頭云云，核與被告
    辛○○於甫案發後臺北市政府衛生所人員訪談時，供稱：現
    場尚有其他成員介紹黑色塊狀物予民眾認識（見偵卷一，第
    12頁）及證人乙○○證述被告辛○○將「龜鹿二仙膠」拿給
    伊試喝，其他小姐則宣傳療效等語，顯有不符，況被告丁○○於本院審理時一方面供稱販賣罐頭只是為了吸引民眾，主
    要目的則是要讓民眾試吃草藥，果真如此，其另一方面竟供
    稱只僱用被告辛○○1 人負責試吃工作，此等人力分配顯有
    輕重失衡，與常情有悖，要屬無稽，苟非其虛偽捏造供詞，
    當不致此。
(二)綜上，被告丁○○供稱其受讓日正青草企業社擔任負責人並
    實際聘僱本案共同被告之說詞，暨其所提出之讓渡書證據既
    非可採，原無從僅以其為日正青草企業社登記負責人之事實
    ，進而推論其因實際經營該企業社業務而涉犯本案犯行；其
    次，被告丁○○如係實際負責日正青草企業社業務，並參與
    本案起訴犯行，要不致如前揭所敘，對於如何製造扣案偽藥
    、選定本案案發地點之「大同之家」廣場、在現場大鍋中放
    入何物、如何指示被告辛○○看顧爐火、聘僱從事偽藥試吃
    工作之人數及聘僱共同被告戊○○、己○○之過程，有無及
    如何給付其他共同被告工資等情，其所為「自白」均與事實
    不符；參以本案查獲時，被告丁○○並未留在現場，且無證
    據證明設本案攤試供民眾試吃偽藥時，被告丁○○在場，或
    與前揭論罪科刑之被告庚○○○、辛○○間，有犯意聯絡及
    行為分擔，是本案僅憑公訴人之舉證，本院無從就起訴書所
    載被告丁○○之犯行形成有罪之心證，此外，復查無其他積
    極證據足以認定被告丁○○確有起訴書所載犯行，不能證明
    被告丁○○犯罪，依法應為無罪之諭知。
五、至被告丁○○為上開坦承犯行之自白有所不實，並已涉嫌隱
    匿實際聘僱被告辛○○、庚○○○從事上開犯行之真正犯人
    （即不詳之日正青草企業社實際負責人），足認其涉嫌刑法
    頂替罪，犯罪嫌疑重大，應由檢察官另行詳加偵查。
參、被告甲○○、戊○○、己○○部分
一、公訴意旨略以：被告甲○○、戊○○、己○○等3 人，均受
    僱於日正青草企業社，與該企業社負責人丁○○及共同被告
    辛○○、庚○○○等人共同基於犯意聯絡，自92年12月22日
    起，在「大同之家」廣場，製造「龜鹿二仙膠」偽藥，並意
    圖供販賣而陳列及供應民眾試吃該等偽藥，其中被告甲○○
    係負責載送器具、藥材及成品，被告戊○○、己○○則負責
    發放廣告文宣，宣傳該偽藥之療效，並提供民眾試吃，因認
    被告甲○○、戊○○、己○○涉犯藥事法第82條第1 項製造
    偽藥罪、第83條第1 項意圖販賣而陳列偽藥及供應偽藥罪嫌
    云云。
二、按犯罪事實應依證據認定之，無證據不得認定犯罪事實，刑
    事訴訟法第154 條定有明文。又認定不利於被告之事實，須
    依積極證據，苟積極證據不足為不利於被告事實之認定時，
    即應為有利於被告之認定，更不必有何有利之證據；事實之
    認定，應憑證據，如未能發現相當證據，或證據不足以證明
    ，自不能以推測或擬制之方法，為裁判基礎；且認定犯罪事
    實所憑之證據，其為訴訟上之證明，須於通常一般之人均不
    致有所懷疑，而得確信其為真實之程度者，始得據為有罪之
    認定，倘其證明尚未達到此一程度，而有合理之懷疑存在時
    ，自應為無罪之認定（最高法院30年上字第816 號、40年台
    上字第86號及76年台上字第4986號判例意旨可資參照）。
三、訊據被告甲○○、戊○○、己○○等3 人均堅決否認犯行，
    被告甲○○辯稱：伊僅係受僱於日正青草企業社擔任司機工
    作，負責載送其他被告前往案發地點，並開車宣傳販賣罐頭
    ，並未負責載送製造偽藥之器材或偽藥，對於其他被告是否
    有販賣偽藥犯行，伊並不知情，本案查獲時，車上僅有罐頭
    等物；被告戊○○、己○○則均辯稱：伊等2 人被查獲時，
    僅受僱於日正青草企業社2 日，負責在案發現場販售罐頭，
    偽藥部分與伊等無關等語。
四、本院查：
(一)本案依公訴人之舉證，尚無從證明於上開起訴意旨所載時、
    地，有製造偽藥或意圖販賣而陳列偽藥之事實，業據說明如
    前，此外，復查無無積極證據足認被告甲○○、戊○○、己○○等3 人涉有公訴人所指製造偽藥及陳列偽藥之犯行。
(二)本件案發時，現場除有提供「龜鹿二仙膠」偽藥供民眾試吃
    外，尚有同時販賣罐頭之事實，業據證人乙○○到院具結證
    實無訛。又有關提供偽藥供民眾試吃部分，證人乙○○於本
    院審理時，亦具結證實係由被告辛○○提供民眾試吃，至在
    場負責宣傳藥效之其他不詳女子，並非本案其餘被告乙情明
    確。
(三)又本案於現場查獲由被告甲○○駕駛之車輛，其外觀漆有「
    欣欣食品」等字樣，又經臺北市政府衛生局人員檢視其車廂
    ，其內除放置食品、罐頭等物外，並無本案扣得之偽藥或製
    造偽藥之藥材、器具，此有卷附獲案時所攝照片在卷可稽（
    附於偵卷41、43頁），堪予認定。
(四)綜上，被告甲○○辯稱其僅係擔任司機，負責載運罐頭等語
    ，及被告戊○○、己○○辯稱：伊等僅受僱販賣罐頭等語，
    尚非無據，此外，復查無其他積極證據，足認被告甲○○、
    戊○○、己○○有公訴人所指犯行，亦或與前開論罪科刑之
    被告辛○○、庚○○○2 人間有犯意聯絡、行為分擔，是本
    案僅以公訴人舉證尚無使本院形成被告甲○○、戊○○、己○○等人有罪之心證，不明證明被告犯罪，依法應為無罪之
    諭知。
據上論斷，應依刑事訴訟法第299條第1項前段、第301條第1項前
段，修正前藥事法第83條第1 項，刑法第2 條第1 項但書、第11
條前段、第28條、第56條、第41條第1 項、第74條第1 款、第38
條第1 項第2 款，罰金罰鍰提高標準條例第2 條，判決如主文。
本案經檢察官林聰良到庭執行職務。
中　　華　　民　　國　　94　　年　　11　　月　　14　　日
                  刑事第七庭審判長法  官  趙文卿
                                  法  官  楊得君
                                  法  官  吳祚丞
以上正本證明與原本無異。
如不服本判決應於送達後10日內，向本院提出上訴狀。
                                  書記官  林立原
中　　華　　民　　國　　94　　年　　11　　月　　17　　日
附錄本案論罪科刑法條全文：
藥事法第83條
明知為偽藥或禁藥，而販賣、供應、調劑、運送、寄藏、牙保、
轉讓或意圖販賣而陳列者，處7 年以下有期徒刑，得併科新臺幣
5 百萬元以下罰金。
以犯前項之罪為常業者，處 2 年以上 10 年以下有期徒刑，得併
科新臺幣2 千 5 百萬元以下罰金。
犯前二項之罪，因而致人於死者，處 7 年以上有期徒刑，致重傷
者，處 3 年以上 12 年以下有期徒刑。
因過失犯第 1 項之罪者，處 2 年以下有期徒刑、拘役或科新臺
幣 30 萬元以下罰金。
第 1 項及第 2 項之未遂犯罰之。
